# 抽出語メニュー3

```{r}
#| label: setup
suppressPackageStartupMessages({
  library(ggplot2)
  library(duckdb)
})
drv <- duckdb::duckdb()
con <- duckdb::dbConnect(drv, dbdir = "tutorial_jp/kokoro.duckdb", read_only = TRUE)

tbl <-
  readxl::read_xls("tutorial_jp/kokoro.xls",
    col_names = c("text", "section", "chapter", "label"),
    skip = 1
  ) |>
  dplyr::mutate(
    doc_id = factor(dplyr::row_number()),
    dplyr::across(where(is.character), ~ audubon::strj_normalize(.))
  ) |>
  dplyr::filter(!gibasa::is_blank(text)) |>
  dplyr::relocate(doc_id, text, section, label, chapter)
```

## 階層的クラスター分析（A.5.9）

### 非類似度のヒートマップ🍳

Jaccard係数を指定して非類似度のヒートマップを描くと、そもそもパターンがほとんど見えなかった。

```{r}
#| label: plot-heatmap
dfm <-
  dplyr::tbl(con, "tokens") |>
  dplyr::filter(
    pos %in% c(
      "名詞", #"名詞B", "名詞C",
      "地名", "人名", "組織名", "固有名詞",
      "動詞", "未知語", "タグ"
    )
  ) |>
  dplyr::mutate(
    token = dplyr::if_else(is.na(original), token, original),
    token = paste(token, pos, sep = "/")
  ) |>
  dplyr::count(doc_id, token) |>
  dplyr::collect() |>
  tidytext::cast_dfm(doc_id, token, n)

dat <- dfm |>
  quanteda::dfm_trim(min_termfreq = 30, termfreq_type = "rank") |>
  quanteda::dfm_weight(scheme = "boolean") |>
  proxyC::simil(margin = 2, method = "dice") |>
  rlang::as_function(~ 1 - .)()

factoextra::fviz_dist(as.dist(dat))
```

### 階層的クラスタリング

```{r}
#| label: hclust
clusters <-
  as.dist(dat) |>
  hclust(method = "ward.D2")
```

### シルエット分析🍳

```{r}
#| label: plot-hclust-silhoutte-1
factoextra::fviz_nbclust(
  as.matrix(dat),
  FUNcluster = factoextra::hcut,
  k.max = ceiling(sqrt(nrow(dat)))
)
```

```{r}
#| label: plot-hclust-silhoutte-2
cluster::silhouette(cutree(clusters, k = 5), dist = dat) |>
  factoextra::fviz_silhouette(print.summary = FALSE) +
  theme_classic()
```

### デンドログラム

デンドログラムについては、似たような表現を手軽に実現できる方法が見つけられない。ラベルの位置が左右反転しているが、`factoextra::fviz_dend(horiz = TRUE)`とするのが簡単かもしれない。

```{r}
#| label: plot-hclust-factoextra
factoextra::fviz_dend(clusters, k = 5, horiz = TRUE, labels_track_height = 0.3)
```

### デンドログラムと棒グラフ

KH Coderのソースコードを見た感じ、デンドログラムと一緒に語の出現回数を描いている表現は、やや独特なことをしている。むしろ語の出現回数のほうが主な情報になってよいなら、ふつうの棒グラフの横に`ggh4x::scale_y_dendrogram()`でデンドログラムを描くことができる。

```{r}
#| label: plot-hclust-ggplot2
dfm |>
  quanteda::dfm_trim(min_termfreq = 30, termfreq_type = "rank") |>
  quanteda::colSums() |>
  tibble::enframe() |>
  dplyr::mutate(
    clust = (clusters |> cutree(k = 5))[name]
  ) |>
  ggplot(aes(x = value, y = name, fill = factor(clust))) +
  geom_bar(stat = "identity", show.legend = FALSE) +
  scale_x_sqrt() +
  ggh4x::scale_y_dendrogram(hclust = clusters) +
  labs(x = "出現回数", y = element_blank()) +
  theme_bw()
```

## 共起ネットワーク（A.5.10）

### グラフの作成

描画するグラフを`tbl_graph`として作成する。

```{r}
#| label: create-graph
dfm <-
  dplyr::tbl(con, "tokens") |>
  dplyr::filter(
    pos %in% c(
      "名詞", #"名詞B", "名詞C",
      "地名", "人名", "組織名", "固有名詞",
      "動詞", "未知語", "タグ"
    )
  ) |>
  dplyr::mutate(
    token = dplyr::if_else(is.na(original), token, original),
    token = paste(token, pos, sep = "/")
  ) |>
  dplyr::count(doc_id, token) |>
  dplyr::collect() |>
  tidytext::cast_dfm(doc_id, token, n)

dat <- dfm |>
  quanteda::dfm_trim(min_termfreq = 45, termfreq_type = "count") |>
  quanteda::dfm_weight(scheme = "boolean") |>
  proxyC::simil(margin = 2, method = "jaccard", rank = 3) |>
  as.matrix() |>
  tidygraph::as_tbl_graph(directed = FALSE) |>
  dplyr::distinct() |> # 重複を削除
  tidygraph::activate(edges) |>
  dplyr::filter(from != to)

dat
```

### 相関係数の計算

エッジの`alpha`に渡す相関係数を計算する。このあたりのコードは書くのがなかなか難しかったので、あまりスマートなやり方ではないかもしれない。

KH Coderには、それぞれの共起が文書集合内のどのあたりの位置に出現したかを概観できるようにするために、共起ネットワーク中のエッジについて、共起の出現位置との相関係数によって塗り分ける機能がある。これを実現するには、まずそれぞれの文書について文書集合内での通し番号を振ったうえで、それぞれの文書についてエッジとして描きたい共起の有無を1, 0で表してから、通し番号とのあいだの相関係数を計算するということをやる。

まず、共起ネットワーク中に描きこむ共起と、それらを含む文書番号をリストアップした縦長のデータフレームをつくる。

```{r}
#| label: calc-correlations-1
#| cache: true
nodes <- tidygraph::activate(dat, nodes) |> dplyr::pull("name")
from <- nodes[tidygraph::activate(dat, edges) |> dplyr::pull("from")]
to <- nodes[tidygraph::activate(dat, edges) |> dplyr::pull("to")]

has_coocurrences <-
  dplyr::tbl(con, "tokens") |>
  dplyr::filter(
    pos %in% c(
      "名詞", #"名詞B", "名詞C",
      "地名", "人名", "組織名", "固有名詞",
      "動詞", "未知語", "タグ"
    )
  ) |>
  dplyr::mutate(
    token = dplyr::if_else(is.na(original), token, original),
    token = paste(token, pos, sep = "/")
  ) |>
  dplyr::filter(token %in% nodes) |>
  dplyr::collect() |>
  dplyr::reframe(
    from = from,
    to = to,
    has_from = purrr::map_lgl(from, ~ . %in% token),
    has_to = purrr::map_lgl(to, ~ .%in% token),
    .by = doc_id
  ) |>
  dplyr::filter(has_from & has_to) |>
  dplyr::group_by(from, to) |>
  dplyr::reframe(doc_id = doc_id)

has_coocurrences
```

次に、このデータフレームを共起ごとにグルーピングして、共起の有無と通し番号とのあいだの相関係数を含むデータフレームをつくる。

```{r}
#| label: calc-correlations-2
#| cache: true
correlations <- has_coocurrences |>
  dplyr::group_by(from, to) |>
  dplyr::group_map(\(.x, .y) {
    tibble::tibble(
      doc_number = seq_len(nrow(tbl)),
      from = which(nodes == .y$from),
      to = which(nodes == .y$to)
    ) |>
      dplyr::group_by(from, to) |>
      dplyr::reframe(
        cor = cor(doc_number, as.numeric(doc_number %in% .x[["doc_id"]]))
      )
  }) |>
  purrr::list_rbind()

correlations
```

最後に、相関係数を`tbl_graph`のエッジと結合する。

```{r}
#| label: join-correlations
dat <- dat |>
  tidygraph::activate(edges) |>
  dplyr::left_join(correlations, by = dplyr::join_by(from == from, to == to))
```

### 共起ネットワーク

上の処理が間違っていなければ、文書集合の後のほうによく出てくる共起であるほど、エッジの色が濃くなっているはず。

```{r}
#| label: plot-network
#| cache: true
dat |>
  tidygraph::activate(nodes) |>
  dplyr::mutate(
    community = factor(tidygraph::group_leading_eigen())
  ) |>
  ggraph::ggraph(layout = "fr") +
  ggraph::geom_edge_link2(
    aes(
      alpha = dplyr::percent_rank(cor) + .01, # パーセンタイルが0だと透明になってしまうので、適当に下駄をはかせる
      width = dplyr::percent_rank(weight) + 1
    ),
    colour = "red"
  ) +
  ggraph::geom_node_point(aes(colour = community), show.legend = FALSE) +
  ggraph::geom_node_label(aes(colour = community, label = name), repel = TRUE, show.legend = FALSE) +
  ggraph::theme_graph()
```

## 自己組織化マップ（A.5.11）

### 自己組織化マップ（SOM）

SOMの実装としては、KH Coderは[som](https://cran.r-project.org/package=som)を使っているようだが、[kohonen](https://cran.r-project.org/package=kohonen)を使ったほうがよい。

行列が非常に大きい場合には`kohonen::som(mode = "online")`としてもよいのかもしれないが、一般にバッチ型のほうが収束が早く、数十ステップ程度回せば十分とされる。

与える単語文書行列は、ここでは`tidytext::bind_tf_idf()`を使ってTF-IDFで重みづけし、上位100語ほど抽出する。

```{r}
#| label: fit-som
#| cache: true
dat <-
  dplyr::tbl(con, "tokens") |>
  dplyr::filter(
    pos %in% c(
      "名詞", #"名詞B", "名詞C",
      "地名", "人名", "組織名", "固有名詞",
      "動詞", "未知語", "タグ"
    )
  ) |>
  dplyr::mutate(
    token = dplyr::if_else(is.na(original), token, original),
    token = paste(token, pos, sep = "/")
  ) |>
  dplyr::count(doc_id, token) |>
  dplyr::collect() |>
  tidytext::bind_tf_idf(token, doc_id, n) |>
  tidytext::cast_dfm(doc_id, token, tf_idf) |>
  quanteda::dfm_trim(
    min_termfreq = 100,
    termfreq_type = "rank"
  ) |>
  as.matrix() |>
  scale() |>
  t()

som_fit <-
  kohonen::som(
    dat,
    grid = kohonen::somgrid(20, 16, "hexagonal"),
    rlen = 50, # 学習回数
    alpha = c(0.05, 0.01),
    radius = 8,
    dist.fcts = "sumofsquares",
    mode = "batch",
    init = aweSOM::somInit(dat, 20, 16)
  )
```

```{r}
#| label: quality-som
aweSOM::somQuality(som_fit, dat)
```

### U-Matrix

U-matrixは「各ノードの参照ベクトルが近傍ノードと異なる度合いで色づけする方法」（[自己組織化マップ入門](https://www.brain.kyutech.ac.jp/~furukawa/data/SOMtext.pdf)）。暖色の箇所はデータ密度が低い「山間部」で、寒色の箇所はデータ密度が高い「平野部」みたいなイメージ、写像の勾配が急峻になっている箇所を境にしてクラスタが分かれていると判断するみたいな見方をする。

```{r}
#| label: plot-umatrix
aweSOM::aweSOMsmoothdist(som_fit)
```

```{r}
#| label: plot-umatrix-interactive
aweSOM::aweSOMplot(
  som_fit,
  data = dat,
  type = "UMatrix"
)
```

### ヒットマップ🍳

色を付けるためのクラスタリングをしておく。一部の「山間部」や「盆地」がクラスタになって、後はその他の部分みたいな感じに分かれるようだが、解釈するのに便利な感じで分かれてはくれなかったりする。

```{r}
#| label: cluster-som
clusters <- som_fit |>
  purrr::pluck("codes", 1) |> # 参照ベクトル（codebook vectors）は`codes`にリストとして格納されている
  dist() |>
  hclust(method = "ward.D2") |>
  cutree(k = 10)
```

ヒットマップ（hitmap, proportion map）は以下のような可視化の方法。ノードの中の六角形は各ノードが保持する参照ベクトルの数（比率）を表している。ノードの背景色が上のコードで得たクラスタに対応する。

```{r}
#| label: plot-hitmap
aweSOM::aweSOMplot(
  som_fit,
  data = dat,
  type = "Hitmap",
  superclass = clusters
)
```

---

```{r}
#| label: cleanup
duckdb::dbDisconnect(con)
duckdb::duckdb_shutdown(drv)

sessioninfo::session_info(info = "packages")
```
